【裁判字號】    98,訴,409
【裁判日期】    980629
【裁判案由】    確認本票債權不存在
【裁判全文】
臺灣板橋地方法院民事判決               98年度訴字第409號
原      告  甲○○
被      告  乙○○
訴訟代理人  周仲鼎律師
複代理人    丙○○
上列當事人間請求確認本票債權不存在等事件，經本院於民國98
年6 月17日言詞辯論終結，判決如下：
    主  文
確認被告持有原告簽發如附表所示之本票債權不存在。
被告應將持有如附表所示之本票五紙返還原告。
被告應給付原告新台幣十萬元。
訴訟費用由被告負擔。
    事實及理由
一、程序方面：本件被告經合法通知，無正當理由，未於最後言
    詞辯論期日到場，核無民事訴訟法第386 條各款所列情形，
    爰依原告聲請，由其一造辯論而為判決。
二、原告起訴主張：兩造簽署證券期貨授權委託書，被告應交付
    原告50萬元投資款，但原告並未收受被告該委託書所示之50
    萬元投資款，是原告自無返還被告50萬元之義務，惟原告遭
    被告脅迫而於97 年8月19日簽發到期日、票面額及票號分別
    為：97年9 月30 日 、10萬元、ＣＨ562002號、97年10月30
    日、5 萬元、ＣＨ562003號、97年11月30日、5 萬元、ＣＨ
    562004號、97年12 月30 日、5 萬元、ＣＨ562005號、98年
    1 月30日、5 萬元、ＣＨ562006號、98年2 月30日、25萬元
    、ＣＨ56 2007 號之本票六紙予被告收執，作為返還該投資
    款等金額，嗣被告為免財產遭扣押執行，即於97年9 月30日
    交付被告10萬元，被告則交還到期日、97年9 月30日、票面
    額10萬元、票號ＣＨ562002號之本票乙紙，惟因被告確未交
    付原告50萬元之投資金額，原告自無返還50萬元投資金額之
    義務，則被告持有上開其餘5 紙之本票（下稱系爭本票）之
    票據債權自不存在。被告持有如附表所示之本票並無法律上
    之原因，被告應依不當得利之法律關係，交還原告如附表所
    示之本票；且被告收受原告交付之10萬元，亦無法律上之原
    因，則被告自應依不當得利之法律關係，返還原告10萬元等
    語，併為訴之聲明：確認被告持有如附表所示之本票債權不
    存在、被告應返還原告如附表所示之本票，及被告應給付原
    告十萬元。
三、被告雖未於最後言詞辯期日到場辯論，惟據其前到場辯稱：
    被告確有交付50萬元資金予原告，否則原告殊無簽署證券期
    貨授權委託書之必要，因委託期限屆期，被告需該款項，遂
    向原告請求返還50萬元，因原告表示資金不足，即要求分期
    攤還，且多付5 萬元作為利息，並簽發本票作為擔保，惟原
    告僅還10萬元，即未再償還，被告並未脅迫原告簽發系爭本
    票予被告收受之事實等語，併為答辯聲明：駁回原告之訴。
四、本件兩造未爭執之事實：
  (一)原告於97年8 月19日簽發本票六紙，到期日、票面額及票號
    分別為：97年9 月30日、10萬元、ＣＨ562002號、97年10月
    30日、5 萬元、ＣＨ562003號、97年11月30日、5 萬元、Ｃ
    Ｈ5620 04 號、97 年12 月30日、5 萬元、ＣＨ562005號、
    98年1 月30日、5 萬元、ＣＨ562006號、98年2 月30日、25
    萬元、ＣＨ562007 號（下稱系爭本票）六紙之事實。
  (二)原告有交付被告10萬元之事實。
  (三)兩造簽署證券期貨授權委託書之事實。
  (四)被告簽有收受原告交付十萬元收據之事實。
五、兩造爭執點，在於被告是否有交付原告五十萬元投資款之事
    實？
    經查：
  (一)被告應負舉證證明有交付原告五十萬元投資款之事實：
    (1)按發票人要非不得以自己與執票人間所存抗辯事由對抗執
      票人，此觀票據法第十三條上段規定自明 (參照最高法院
      二十七年滬上字第九七號、四十六年台上字第一八三五號
      、四十七年台上字第一六二一號判例意旨。)。 又民事訴
      訟法第277 條規定：「當事人主張有利於己之事實者，就
      其事實有舉證之責任。但法律別有規定，或依其情形顯失
      公平者，不在此限。」。
    (2)本件原告主張：兩造簽署證券期貨授權委託書，被告應交
      付原告50萬元投資款，但原告並未收受被告該委託書所示
      之50 萬 元投資款，是原告自無返還被告50萬元之義務，
      惟原告遭被告脅迫而於97年8 月19日簽發系爭本票交付原
      告，惟因被告確未交付原告50萬元之投資金額，原告自無
      返還50萬元投資金額之義務等語；被告則辯稱：系爭支票
      係因被告交付原告50萬元投資款，約定投資期限已過，原
      告無現款爰簽發系爭本票交付被告收受等語。則本件兩造
      爭執點，在於：系爭本票係因兩造簽署證券期貨授權委託
      書，被告有無依該委託書交付原告50萬元投資款之糾紛，
      而直接簽交被告持有之事實，則原告既否認有收到50萬元
      之投資款（被告辯稱確有交付原告50萬元之投資款），而
      依上開委託書約定，即認被告有交付原告50萬元，亦係於
      委託書所約定投資期限屆至後，原告始有依約返還被告50
      萬元投資款之效力。原告既否認有收受被告交付50萬元投
      資款之事實，而被告則主張確有交付原告50萬元投資款，
      則就此「有交付50萬元投資款」之積極有利事實之舉證責
      任，自應由被告負舉證之責任，且被告就其有交付原告50
      萬元之事實，並無困難舉證之處，應可得為舉證，由被告
      負此部分事實之舉證責任，並無不公平之處。是被告就確
      有交付原告50萬元投資款之積極有利事實，自應負舉證之
      責。
  (二)被告所為舉證證明有交付原告五十萬元投資款之事實，尚有
    不足：
    被告辯稱：原告確有交付被告50萬元之事實，否則原告無簽
    發系爭本票交付被告收執，且原告應允分六期償還被告（簽
    發系爭六紙本票），僅履行第一期十萬元返還被告，其餘五
    期均未依約償還等語。惟查原告簽發系爭本票六紙交付被告
    ，且曾交付十萬元予被告，固非無據。但原告既主張兩造間
    直接票據原因關係之債權並不存在，被告既就該票據債權原
    因關係確屬存在之事實，應負舉證之責，殊不得依原告事後
    有簽發系爭本票及交付被告十萬元之事實，即逕推測被告確
    有交付50萬元投資款予原告之事實。是被告舉證證明確有交
    付原告50萬元投資款之事實，尚有不足。準此，應認原告主
    張被告並未交付50萬元之投資款之事實，應可採信。
  (三)被告既未交付原告50萬元投資款，則系爭本票之債權並不存
    在：
    查原告主張系爭本票原因關係之債權，為兩造簽署前述委託
    書之50萬元投資款之糾紛，惟因被告並未舉證證明確有交付
    原告50萬元投資款，則自應認系爭本票之票據原因關係債權
    並不存在。因之，被告持有原告簽發如附表所示之本票債權
    ，自屬不存在。是原告請求確如附表所示之本票債權不存在
    ，為有理由，應予准許。
  (四)被告持有如附表所示之本票債權確不存在，則被告應返還原
    告如附表所示之本票五紙：
    查如前述，被告持有原告簽發交付如附表所示之本票債權不
    存在，則被告自無法律上之原因持有原告簽發交付如附表所
    示之本票。是原告依不當得利之法律關係，請求被告返還如
    附表所示之本票，即有理由，應予准許。
  (五)被告持有系爭本票債權不存在，則原告前交付被告之十萬元
    ，被告自屬無法律上之原因，而受有該十萬元利益。則原告
    依不當得利之法律關係，請求被告返還十萬元，為有理由，
    應予准許。
六、基上，原告主張並未收受被告交付50萬元投資款之事實，被
    告負有舉證證明確有交付原告50萬元之事實，惟被告並未舉
    證證明確有交付原告50萬元投資款之事實。是原告主張並未
    收受被告交付50萬元投資款之事實，要堪採信。從而，原告
    訴請確認被告持有如附表所示之本票債權不存在、被告應將
    如附表所示之本票五紙返還原告，及被告應給付原告十萬元
    ，均有理由，應予准許。
七、結論：原告之訴，為有理由，依民事訴訟法第385 條第1 項
    前段、第78條，判決如主文。
中    華    民    國    98    年    6     月    29    日
                  民事第二庭    法  官  李行一
以上正本係照原本作成
如對本判決上訴，須於判決送達後20日內向本院提出上訴狀
中    華    民    國    98    年    6     月    29    日
                                書記官  蔡於衡
附表（98年度訴字第409號）：
   ........................................
    原告於97年8 月19日簽發之本票五紙如下：
    .......................................
    到   期   日    票面額     票        號
                  （新台幣）
    ........................................
    97年10月30日    5 萬元     ＣＨ562003號
    ........................................
    97年11月30日    5 萬元     ＣＨ562004號
    ........................................
    97年12月30日    5 萬元     ＣＨ562005號
    ........................................
    98年1 月30日    5 萬元     ＣＨ562006號
    ........................................
    98年2 月30日    25萬元     ＣＨ562007號
    ........................................

司法院資訊處製作；財團法人民間司法改革基金會備份。
